ACORDAO-COMPLETO-2568439

ACÓRDÃO 385/2023 ATA 8/2023 - PLENÁRIO

VISTOS, relatados e discutidos estes autos de tomada de contas especial, em que se examina recurso de revisão interposto por Geraldo Walter de Almeida e Ieda Maria Serique de Almeida, sócios da empresa Eletro Marechal Ltda., contra o Acórdão 6569/2009-TCU-Segunda Câmara, relator Ministro-Substituto Augusto Sherman, modificado pelo Acórdão 11931/2020-TCU-Segunda Câmara, relator Ministro Augusto Nardes, retificado pelo Acórdão 276/2021-TCU-Segunda Câmara, relator Ministro Augusto Nardes. Para o que interessa para a presente fase processual, após as alterações, persistiu o julgamento pela irregularidade das contas dos ora recorrentes, com a imputação de débito de R$ 73.100,00 (15/12/1999) em solidariedade com outros responsáveis e a aplicação individual de multa de R$ 5.000,00,
ACORDAM os Ministros do Tribunal de Contas da União, reunidos em Sessão do Plenário, com fundamento no art. 35 da Lei 8.443/1992, c/c o art. 288 do Regimento Interno do TCU, nos arts. 8º, 11 e 18 da Resolução TCU 344/2022 e diante das razões expostas pelo Relator, em:
9.1. conhecer do recurso de revisão interposto por Geraldo Walter de Almeida e Ieda Maria Serique de Almeida para, no mérito, dar-lhe provimento;
9.2. reconhecer a prescrição intercorrente das pretensões punitiva e ressarcitória somente em relação a Geraldo Walter de Almeida e Ieda Maria Serique de Almeida; 
9.3. tornar insubsistente o Acórdão 6569/2009-TCU-Segunda Câmara, com as alterações promovidas após recursos, apenas em relação a Geraldo Walter de Almeida e Ieda Maria Serique de Almeida, mantendo o julgamento inalterado quanto aos demais responsáveis;
9.4. notificar, a respeito desta deliberação, os recorrentes, a unidade jurisdicionada e a Procuradoria da República no Estado do Amazonas.

Recurso de revisão interposto contra acórdão que julgou irregulares as contas dos recorrentes, com condenação em débito e multa, em razão de irregularidades relacionadas às obras no aeroporto de Tefé/AM.

8º Batalhão de Engenharia de Construção

3. Recorrentes: Geraldo Walter de Almeida (CPF XXX.892.192-XX) e Ieda Maria Serique de Almeida (CPF XXX.055.582-XX)

13.1. Ministros presentes: Bruno Dantas (Presidente), Benjamin Zymler, Augusto Nardes, Aroldo Cedraz, Jorge Oliveira e Antonio Anastasia (Relator).
13.2. Ministros-Substitutos convocados: Augusto Sherman Cavalcanti, Marcos Bemquerer Costa e Weder de Oliveira.

ANTONIO ANASTASIA

Ministro-Substituto Augusto Sherman

Neste processo de tomada de contas especial, examina-se recurso de revisão interposto por Geraldo Walter de Almeida e Ieda Maria Serique de Almeida, sócios da empresa Eletro Marechal Ltda., contra o Acórdão 6569/2009-TCU-Segunda Câmara, relator Ministro-Substituto Augusto Sherman, modificado pelo Acórdão 11931/2020-TCU-Segunda Câmara, relator Ministro Augusto Nardes, retificado pelo Acórdão 276/2021-TCU-Segunda Câmara, relator Ministro Augusto Nardes. Para o que interessa para a presente fase processual, após as alterações, persistiu o julgamento pela irregularidade das contas dos ora recorrentes, com a imputação de débito de R$ 73.100,00 (15/12/1999) em solidariedade com outros responsáveis e a aplicação individual de multa de R$ 5.000,00.
2. Com a anuência do Ministério Público (peça 564) , a então Serur, atual AudRecursos, propôs conhecer do recurso e negar-lhe provimento, nestes termos (peças 561-563) :
"INTRODUÇÃO
Trata-se de recurso de revisão (peças 456-463) interposto por Geraldo Walter de Almeida e Ieda Maria Serique de Almeida, na condição de sócios da empresa Eletro Marechal Ltda., contra o Acórdão 6569/2009-TCU-Segunda Câmara (peça 65, p. 28-31) , rel. Ministro-Substituto AUGUSTO SHERMAN, reformado pelo Acórdão 11931/2020-TCU-Segunda Câmara (peça 333) , rel. Ministro AUGUSTO NARDES - retificado pelo Acórdão 276/2021-TCU-Segunda Câmara (peça 349) , rel. Ministro AUGUSTO NARDES. Após as mencionadas decisões, o Acórdão 6569/2009-TCU-Segunda Câmara passa a apresenta o seguinte teor: 
'9.1. acatar as alegações de defesa acerca relacionadas à aquisição de materiais em quantidade superior à prevista no planejamento originário para construção de próprios nacionais residenciais de subtenentes e sargentos da 16ª Bda Inf Sl Tefé/AM, rejeitando as alegações apresentadas para as demais irregularidades;
9.2.1. com fundamento nos arts. 1º, inciso I, 16, inciso I, 17 e 23, inciso I, da Lei 8.443/1992, julgar regulares as contas dos Srs. Olício Luis Gonzaga Júnior e Edson Martins Filho, dando-lhes quitação plena;
	9.2.2. com fundamento nos arts. 1º, inciso I, 16, inciso II, 18 e 23, inciso II, da Lei 8.443/1992, julgar regulares com ressalva as contas dos Srs. Antônio Jorge Simões Hamad; Carlos Alberto Baccini Barbosa, Mercedes Farias Hamad; Sandoval Bezerra dos Santos e Margarene Gamboa Barbosa, dando-lhes quitação;
	9.2.3. com fundamento nos arts. 1º, I, e 16, III, 'b', da Lei 8.443/1992, julgar irregulares as contas do Sr. José Fabiano Mota de Azevedo; 
	9.2.4. com fundamento nos arts. 1º, I, e 16, III, 'b' e 'c', da Lei 8.443/1992, julgar irregulares as contas dos Srs. João Carlos de Lima Maximiano; Manoel Andrade Ribeiro; Pedro Augusto Pereira Vanderlei; Nider Romero; Adalto Pires de Abreu; Geraldo Walter Almeida; Ieda Maria Serique Almeida; Janete Batista de Ávila Ribeiro; Ocilene Campos Pinto; José dos Santos Neto e Patrício da Silveira Costa;
9.3. com fundamento nos art. 19 e 23, III, da Lei nº 8.443/92, condenar solidariamente ao pagamento das quantias abaixo discriminadas, fixando o prazo de 15 (quinze) dias, a contar da notificação, para comprovar perante o Tribunal (art. 214, III, a, do RITCU) , o recolhimento da dívida aos cofres do Tesouro Nacional, atualizada monetariamente e acrescida dos encargos legais, calculados a partir das datas abaixo discriminadas até o efetivo recolhimento, os responsáveis que se seguem:
	Item
	Débito (R$) 
	Data
	Responsáveis Solidários

	1
	75.000,00
	26/12/2000
	João Carlos de Lima Maximiano; Adalto Pires de Abreu; Pedro Augusto Pereira Vanderlei

	2
	25.036,95
	15/12/1999
	João Carlos de Lima Maximiano; Pedro Augusto Pereira Vanderlei

	3
	72.449,16
	24/11/1999
	João Carlos de Lima Maximiano; Nider Romero

	4
	85.889,42
	02/12/1999
	João Carlos de L. Maximiano; Pedro Augusto Pereira Vanderlei; Janete B. de Ávila Ribeiro; Ocilene Campos Pinto

	5
	1.480.008,80
	18/12/2000
	João Carlos de Lima Maximiano; Nider Romero

	6
	142.087,50
	22/12/2000
	João Carlos de Lima Maximiano; Pedro Augusto Pereira Vanderlei; Adalto Pires de Abreu

	7
	143.947,83
	22/12/2000
	João Carlos de Lima Maximiano; Pedro Augusto Pereira Vanderlei; Adalto Pires de Abreu

	8
	73.100,00
	15/12/1999
	João Carlos de L. Maximiano; Pedro Augusto P. Vanderlei; Geraldo Walter Almeida; Ieda Maria Serique Almeida

	9
	44.500,00
	21/12/1999
	João Carlos de Lima Maximiano; Pedro Augusto Pereira Vanderlei; Nider Romero

	10
	32.300,00
	21/12/1999
	João Carlos de Lima Maximiano; Pedro Augusto Pereira Vanderlei; Nider Romero

	11
	53.680,00
	29/12/2000
	João Carlos de Lima Maximiano; Manoel Andrade Ribeiro

	12
	99.980,40
	21/12/1999
	João Carlos de Lima Maximiano; Pedro Augusto Pereira Vanderlei; Nider Romero

	26
	108.026,68
	22/08/2000
	João Carlos de Lima Maximiano; Pedro Augusto Pereira Vanderlei; Nider Romero

	27
	60.000,00
	23/10/2000
	João Carlos de Lima Maximiano; Pedro Augusto Pereira Vanderlei;

	28
	139.450,00
	30/10/2000
	João Carlos de Lima Maximiano; Pedro Augusto Pereira Vanderlei

	29
	13.522,00
	07/08/2000
	João Carlos de Lima Maximiano; Pedro Augusto Pereira Vanderlei; José dos Santos Neto e Patrício da Silveira Costa

	30
	3.571,20
	22/08/2000
	João Carlos de Lima Maximiano; Pedro Augusto Pereira Vanderlei; José dos Santos Neto e Patrício da Silveira Costa

	31
	6.888,48
	22/08/2000
	João Carlos de Lima Maximiano; Pedro Augusto Pereira Vanderlei; José dos Santos Neto e Patrício da Silveira Costa

9.4.1. aplicar, individualmente, aos Srs. José Fabiano Mota de Azevedo, a multa prevista no art. 58, inciso I, da Lei 8.443/1992, no valor de R$ 3.500,00 (três mil e quinhentos reais) , fixando o prazo de quinze dias a contar da notificação para que comprove, perante este Tribunal, o recolhimento da referida quantia aos cofres do Tesouro Nacional, atualizada monetariamente, desde a data deste Acórdão até a do efetivo recolhimento, se for paga após o vencimento, na forma da legislação em vigor;
9.4.2. aplicar, individualmente, aos Srs. Adalto Pires de Abreu; Geraldo Walter Almeida; Ieda Maria Serique Almeida; Janete B. de Ávila Riberio; Ocilene Campos Pinto; José dos Santos Neto e Patrício da Silveira Costa, a multa prevista no art. 57 da Lei 8.443/92, no valor de R$ 5.000,00 (cinco mil reais) , fixando o prazo de quinze dias a contar da notificação para que comprovem, perante este Tribunal, o recolhimento da referida quantia aos cofres do Tesouro Nacional, atualizada monetariamente, desde a data do Acórdão até a do efetivo recolhimento, se for paga após o vencimento, na forma da legislação em vigor;
9.5. aplicar, individualmente, aos Srs. Pedro Augusto Pereira Vanderlei; Manoel Andrade Ribeiro e Nider Romero a multa prevista no art. 57 da Lei 8.443/92, no valor de R$ 20.000,00 (vinte mil reais) , fixando o prazo de quinze dias a contar da notificação para que comprovem, perante este Tribunal, o recolhimento da referida quantia aos cofres do Tesouro Nacional, atualizada monetariamente, desde a data do Acórdão até a do efetivo recolhimento, se for paga após o vencimento, na forma da legislação em vigor;'
9.6. autorizar, com fundamento no art. 28, inciso II, da Lei nº 8.443/92, desde logo, a cobrança judicial das dívidas, caso não atendidas as notificações;
9.7. determinar à 3ª Secex que mantenha em seus arquivos o Ofício nº 1755/08, da Auditoria da 8ª Circunscrição Judiciária Militar, que traz anexa a cópia dos autos do IPM 026/01, até o trânsito em julgado deste Acórdão para todos os responsáveis; e
9.8. remeter cópia dos elementos pertinentes, à Auditoria da 8ª Circunscrição Judiciária Militar/Justiça Militar da União.'
HISTÓRICO 
2.	Cuidam os autos de tomada de contas especial instaurada no 8º Batalhão de Engenharia de Construção, em virtude da constatação de indícios de irregularidades na aplicação de recursos públicos federais durante o período de 1º/10/1999 a 31/12/2000. Os fatos foram apurados em sindicância (peça 12, p. 27-34; e 142, p. 15-29) e em Inquérito Policial Militar (peça 53, p. 15-37) .  
2.1.	A partir dos exames da fase externa desta TCE (peças 21, p. 29-50; 22, p. 1-49; e 59, p. 37-41) , realizou-se a citação dos responsáveis - conforme dados de responsabilização abaixo:
	a) irregularidade 1: serviço de carga e transporte de material de 2ª categoria em trecho de 10 Km (Porto de Tefé à obra) (50.000 m3 x R$ 1,50) . O prejuízo apurado de R$ 75.000,00 refere-se ao pagamento de serviços não executados e não previstos no Programa de Trabalho;
	a.1) responsáveis 1: João Carlos de Lima Maximiano (CPF: XXX.761.667-XX) , Edson Martins Filho (CPF: XXX.492.147-XX) , Pedro Augusto Pereira Vanderlei (CPF XXX.261.864-XX) e Adalto Pires de Abreu (CPF: XXX.278.752-XX) ;
	b) irregularidade 2: serviço de tapa buracos com tratamento de trincas na pista do aeroporto de Tefé - AM (7.143 m3 x R$ 7,00) . O prejuízo apurado de R$ 25.036,95 refere-se à diferença entre o valor empenhado e pago e o valor previsto a ser pago pelo serviço executado e que correspondia a R$ 24.964,05;
	b.1) responsáveis 2: João Carlos de Lima Maximiano, Edson Martins Filho e Pedro Augusto Pereira Vanderlei;
	c) irregularidade 3: serviço de carga e transporte de concreto betuminoso usinado e quente (CBUQ) (7.054,28 m3 x R$ 21,00) . O prejuízo apurado de R$ 72.449,16 refere-se ao pagamento de serviços não executados, e para o cálculo foi confrontada a quantidade empenhada com a quantidade de serviço efetivamente realizado;
	c.1) responsáveis 3: João Carlos de Lima Maximiano, Edson Martins Filho, José Fabiano Mota de Azevedo (CPF: XXX.770.097-XX) e Níder Romero (CPF: XXX.091.632-XX) ;
	d) irregularidade 4: serviço de fresagem a frio na pista de pouso, pista de táxi, e pátio de estacionamento do aeroporto de Tefé/AM (27.777,78 m x R$ 5,30) . O prejuízo apurado de R$ 85.889,42 refere-se ao pagamento de serviços não executados, para o cálculo foi confrontada a quantidade empenhada com a quantidade de serviço efetivamente realizado (medida) ;
	d.1) responsáveis 4: João Carlos de Lima Maximiano, Edson Martins Filho, Pedro Augusto Pereira Vanderlei, Janete Batista de Ávila Ribeiro (CPF: XXX.508.882-XX) e Ocilene Campos Pinto (CPF: XXX.840.852-XX) ;
	e) irregularidade 5: serviço de terraplenagem; sub-base de solo estabilizado com areia e base solo cimento visando à ampliação da pista de pouso do aeroporto de Tefé/AM; escavação, carga e transporte de solos (159.393 m3 x R$ 2,60) ; aterros (81.000m3 x R$ 1,80) ; sub-base estabilizadora com areia (26.999 x R$ 13,00) ; base solo cimento (5.688 m3 x R$ 100,00) . O prejuízo apurado de R$ 1.480.008,80 refere-se ao pagamento de serviços não executados, e para o cálculo foi confrontado a quantidade empenhada com a quantidade de serviço efetivamente realizado (medida) , itens 3.00, 4.01, 4.02 e 4.03 do Boletim de Medição;
	e.1) responsáveis 5: João Carlos de Lima Maximiano, Edson Martins Filho, Olício Luis Gonzaga Júnior (CPF: XXX.687.898-XX) e Níder Romero;
	f) irregularidade 6: execução de serviço de meio fio (2.250 m x R$ 13,15 = R$ 29.587,50) ; assentamento de bueiros de concreto tipo CA-2, diâmetro 1,00m (300m x R$ 375,00 = R$ 112.500,00) . O prejuízo apurado de R$ 142.087,50 refere-se ao pagamento de serviços não executados e, também, não previstos no Programa de Trabalho.
	f.1) responsáveis 6: João Carlos de Lima Maximiano, Edson Martins Filho, Pedro Augusto Pereira Vanderlei e Adalto Pires de Abreu;
	g) irregularidade 7: execução de infraestrutura para ampliação do sistema de sinalização luminosa (balizamento noturno) do aeroporto de Tefé/AM, composto de: escavações, construções de caixas de passagens e inspeções, rede de dutos envelopados em concreto maciço, assentamento de abrigo metálico e recomposição de terrenos e pavimentação. O prejuízo de R$ 143.947,83 refere-se ao pagamento de serviços não executados, conforme item 8.01 do Boletim de Medição;
	g.1) responsáveis 7: João Carlos de Lima Maximiano, Edson Martins Filho, Pedro Augusto Pereira Vanderlei e Adalto Pires de Abreu;
	h) irregularidade 8: serviço de recuperação geral da parte elétrica, material rodante, revisão parte mecânica e pintura de uma pavimentadora ano 1990, série 2, marca super Mod. AS 14 (PV-01) ; Recuperação geral do motor, mecânica de transmissão, hidráulica e parte elétrica de um rolo de CONRUGADO (KC 3-28) ; recuperação geral do motor, mecânica de transmissão, hidráulica e parte elétrica de um rolo de pneus (KP 1-6) . O prejuízo apurado de R$ 73.100,00 refere-se ao valor total empenhado e pago, sendo que os serviços não foram executados, conforme fichas cadastro de equipamentos/viaturas engenharia construção - DEC/DOC (PV-01) , (KC 3-28) e (KP 1-16) ;
	h.1) responsáveis 8: João Carlos de Lima Maximiano, Edson Martins Filho, Pedro Augusto Pereira Vanderlei, Geraldo Walter de Almeida e Ieda Maria Serique Almeida;
	i) irregularidade 9: serviço de recuperação geral da parte elétrica, revisão do motor, bomba injetora, lanternagem e pintura de 01 (um) caminhão basculante; serviço geral de mecânica, lanternagem e pintura, revisão da parte elétrica de um caminhão MBB (CTC-302) , transformado p/ CTC 327; serviço de recuperação geral do motor, lanternagem e pintura de um caminhão Volks. O prejuízo apurado de R$ 44.500,00 refere-se ao valor total empenhado e pago, sendo que os serviços não foram executados, conforme fichas cadastro de equipamentos/viaturas engenharia construção - DEC/DOC (CB241) , (CTC 302) e (CL 252) ;
	i.1) responsáveis 9: João Carlos de Lima Maximiano, Edson Martins Filho, Pedro Augusto Pereira Vanderlei e Nider Romero;
	j) irregularidade 10: serviço de recuperação geral do motor, parte elétrica, mecânica e transmissão, lanternagem e pintura de um caminhão basculante (CB-200) ; recuperação geral do motor, mecânica de transmissão, bomba injetora, lanternagem e pintura, revisão da parte elétrica do CTC 276. recuperação da bomba injetora e revisão da parte elétrica de um caminhão MBB (CC-301) . O prejuízo apurado de R$ 32.300,00 refere-se ao valor total empenhado e pago, sendo que os serviços não foram executados, conforme fichas cadastro de equipamentos/viaturas engenharia construção - DEC/DOC (CB200) , (CTC 276) e (CC 301) ;
	j.1) responsáveis 10: João Carlos de Lima Maximiano, Edson Martins Filho, Pedro Augusto Pereira Vanderlei e Nider Romero;
	k) irregularidade 11: recuperação da parte elétrica, mecânica e transmissão do material rodante do TE 6-84; recuperação da parte elétrica, mecânica e transmissão do material rodante do TE8-68 -I; recuperação geral do sistema hidráulico e freio do MT-16; recuperação geral da parte elétrica e sistema de freio do RE - 02; recuperação geral da parte elétrica e sistema de freio do RE - 02. O prejuízo apurado de R$ 53.680,00 refere-se ao valor empenhado e pago; no entanto, de acordo com o levantamento efetuado pela equipe de Perícia Contábil nas fichas cadastro de Equipamentos/Viaturas - Engenharia/Construção - DEC/DOC, (TE 6-84) , (TE 68 -I) , (MT - 16) e (RE - 02) . (fl. 481) ; os serviços não foram realizados;
	k.1) responsáveis 11: João Carlos de Lima Maximiano, Edson Martins Filho, Olício Luis Gonzaga Júnior e Manoel Andrade Ribeiro (CPF: XXX.248.402-XX) ;
	l) irregularidade 12: serviço de carga e transporte de material de 2ª categoria em trecho de 10 Km (Porto de Tefé à obra) - (64.090 m3x R$ 1,56) . O prejuízo apurado de R$ 99.980,40 refere-se ao pagamento de serviços não executados, e para o cálculo foi confrontada a quantidade empenhada com a quantidade de serviço efetivamente realizado;
	l.1) responsáveis 12: João Carlos de Lima Maximiano, Edson Martins Filho, Pedro Augusto Pereira Vanderlei e Nider Romero; 
	m) irregularidade 13: execução de serviços de assentamento de meio fio e sarjeta no Km 04 da BR 163 (m2) , sendo em parcelas de R$ 25.000,50 (03/Nov/2000) , 35.007,00 (18/Nov/2000) , 35.007,00 (30/Nov/2000) e 18.385,50 (15/Dez/2000) (10.8000 m2 x R$ 10,50) ; execução de serviços de assentamento de meio fio e sarjeta no Km 04 da BR 163 (m2) (952 m2 R$ 10,50) . O prejuízo apurado refere-se à diferença entre o valor total empenhado e pago e o valor dos serviços efetivamente executados, e foi calculado da seguinte forma: 20000B000748 - R$ 22.732,50, 20000B000776 - R$ 35.007,50, 20000B000948 - R$ 18.385,50, 20000B000966 - R$ 9.996,00, Total R$ 86.121,50. O valor acima demonstrado refere-se ao total empenhado e pago: 10.800 m2 +952m2 = 11.752 m2 x R$ 10,50 = R$ 123.396,00, menos o executado: 3.550 m2 (item 04.910.03 do Boletim de Medição) x R$ 10,50 = R$ 37.275,00. O valor de R$ 25.000,50, correspondente à 20000B000690, não foi considerado como prejuízo, pois o pagamento era devido e estava dentro do quantitativo medido. Em relação à 20000B000748, foi considerado como prejuízo apenas o valor de R$ 22.732,50, conforme demonstrativo de débito (Fl. 604) ;
	m.1) responsáveis 13: João Carlos de Lima Maximiano, Edson Martins Filho, Pedro Augusto Pereira Vanderlei, Antônio Jorge Simões Hamad (CPF: XXX.024.622-XX) e Mercedes Farias Hamad (CPF: XXX.703.692-XX) ;
	n) irregularidade 14: serviço de manutenção geral da estrutura metálica, incluindo solda e troca de vergalhões de ferro dos pavilhões das oficinas da Cia Eqp Eng. O prejuízo apurado de R$ 32.800,00 refere-se a serviços não previstos no Plano de Trabalho da Obra, pagos e não executados;
	n.1) responsáveis 14: João Carlos de Lima Maximiano, Edson Martins Filho, Pedro Augusto Pereira Vanderlei e Margarene Gamboa Barbosa (CPF: XXX.923.562-XX) ;
	o) irregularidade 15: serviços de reforma nos pavilhões da Administração, Carpintaria, Guarda e Capotaria da Cia Eqp Eng, incluindo pintura, revisão das instalações elétricas e hidráulicas. O prejuízo apurado de R$ 25.000,00 refere-se a serviços não previstos no Plano de Trabalho da Obra, pagos e não executados;
	o.1) responsáveis 15: João Carlos de Lima Maximiano, Edson Martins Filho, Pedro Augusto Pereira Vanderlei e Sandoval Bezerra dos Santos (CPF: XXX.895.232-XX) ;
	p) irregularidade 16: serviço de transporte de material de segunda categoria (500.000 ton/Km) . O prejuízo apurado de R$ 70.000,00 refere-se a serviço empenhado, pago e não executado, conforme Boletim de Medição;
	p.1) responsáveis 16: João Carlos de Lima Maximiano, Edson Martins Filho, Pedro Augusto Pereira Vanderlei e Sandoval Bezerra dos Santos;
	q) irregularidade 17: serviço de base estabilizadora com areia - 9.240 m3. O valor apurado de R$ 39.226,03 refere-se ao restante do prejuízo desmembrado no subitem anterior serviços de engenharia empenhados, pagos e não executados (R$ 62.614,08 - R$ 23.388,05 = R$ 39.226,03) e foi atribuído solidariamente aos diversos envolvidos a seguir elencados;
	q.1) responsáveis 17: João Carlos de Lima Maximiano, Edson Martins Filho, Pedro Augusto Pereira Vanderlei e Sandoval Bezerra dos Santos;
	r) irregularidade 18: serviço de usinagem, transporte e execução de areia/asfalto usinado a quente (AAUA) 4.750 m3x R$ 235,00; serviço de usinagem, transporte e execução de areia/asfalto usinado a quente (AAUA) 1.187,5 m3 x R$ 235,00. O prejuízo apurado de R$ 831.312,50 refere-se a serviços de engenharia empenhados, pagos e não executados na totalidade, e foi calculado da seguinte forma: 20000B000745 - R$ 423.000,00, 20000B000820 - R$ 129.250,00, 20000B000917 - R$ 279.062,50, Total - R$ 831.312,50. A parcela do prejuízo referente ao pagamento efetuado pela 20000B000710, será discriminada no subitem seguinte e atribuída a responsabilidade específica;
	r.1) responsáveis 18: João Carlos de Lima Maximiano, Edson Martins Filho, Pedro Augusto Pereira Vanderlei e Manoel Andrade Ribeiro;
	s) irregularidade 19: serviço de recuperação da parte elétrica, revisão mecânica, correia e pintura geral em uma usina de asfalto super UA-02, ano 1980; serviço de recuperação geral da parte hidráulica, elétrica e transmissão do trator de esteiras D6E, prefixo TE 6-81, ano 1991; serviço de recuperação geral da parte elétrica, mecânica da transmissão, lanternagem e pintura do trator de esteiras D8K, prefixo TE-8 68-I, ano 1993. O prejuízo apurado de R$ 78.350,00 refere-se ao valor total empenhado e pago, sendo que os serviços não foram executados, conforme fichas cadastro de Equipamentos/Viaturas - Engenharia/Construção - DEC/DOC (UA-02) , (TE-681) ;
	s.1) responsáveis 19: João Carlos de Lima Maximiano, Edson Martins Filho, Pedro Augusto Pereira Vanderlei e Nider Romero;
	t) irregularidade 20: recuperação geral da parte elétrica, troca de cilindro, revisão, parte hidráulica, recuperação da bomba e bicos injetores da CR-20 CAT; recuperação geral da parte hidráulica, recuperação do motor e parte elétrica da CR-25 CAT; recuperação da parte elétrica e parte hidráulica da MM-20 CAT. O prejuízo apurado de R$ 44.477,81 refere-se ao valor total e pago, sendo que os serviços não foram executados, conforme levantamento efetuado pela equipe de Perícia Contábil (Fl. 486) nas fichas cadastro de Equipamentos/Viaturas - Engenharia/Construção - DEC/DOC (CR-20 CAT) , (CR25 CAT) e (MN-20 CAT) ;
	t.1) responsáveis 20: João Carlos de Lima Maximiano, Edson Martins Filho, Pedro Augusto Pereira Vanderlei e Manoel Andrade Ribeiro;
	u) irregularidade 21: serviço de recuperação da parte elétrica, revisão do motor, bomba injetora, lanternagem e pintura em um caminhão basculante, prefixo CB 318D; serviço geral de mecânica, lanternagem e pintura, revisão da parte elétrica de um caminhão Mercedes Benz, prefixo CTC 327; serviço de recuperação geral de motor, lanternagem e pintura geral, recuperação da bomba injetora, revisão parte elétrica do caminhão Volks, prefixo CL 252D; serviço de recuperação geral de motor, parte elétrica, mecânica de transmissão, lanternagem e pintura de um caminhão basculante prefixo CB 322; serviço de recuperação geral de motor, mecânica de transmissão, bomba injetora, lanternagem e pintura, revisão da parte elétrica do caminhão de transporte de combustível, prefixo CTC276; serviço de recuperação geral da bomba injetora, revisão da parte elétrica em um caminhão Mercedes. O prejuízo apurado de R$ 76.800,00 refere-se ao valor total empenhado e pago, sendo que os serviços não foram executados, conforme fichas cadastro de Equipamentos/Viaturas - Engenharia/Construção - DEC/DOC (CR-318 D) , (CTC - 327) e (CL 252 D) , (CB 322) , (CTC 276) e (CC 311) ;
	u.1) responsáveis 21: João Carlos de Lima Maximiano, Edson Martins Filho, Pedro Augusto Pereira Vanderlei e Nider Romero;
	v) irregularidade 22: serviço de revestimento em 16 PNR (casas) , constituído de chapisco, reboco interno e externo e assentamento de azulejos 15 x 15 cm (19.203,84 m2 x R$ 4,94 = R$ 94.866,96) ; serviço de pintura geral em 16 PNR, cada casa medindo 1.131,94 m2, constituindo-se de aplicação de massa interna e acrílico externa, tinta PVA interna, tinta esmalte em grades de janelas, grades de muros, grades de área de serviço e portões dos muros, silicone sobre litorecerâmico, pintura telha amianto, envernizamento de portas/marco, sobre cobogo e verniz beiral (18.911 m2 x R$ 2,60 = R$ 49.168,60) . O prejuízo de R$ 108.026,68 foi apurado tomando-se por base os dados do Relatório de Perícia Técnica, constante dos autos de sindicância instaurada na UG. Valor empenhado e pago R$ 144.035,57, Valor executado até 31 Mai 2001 R$ 36.008,89 (25%) , Prejuízo R$ 108.026,68;
	v.1) responsáveis 22: João Carlos de Lima Maximiano, Edson Martins Filho, Pedro Augusto Pereira Vanderlei e Nider Romero;
	w) irregularidade 23: serviço de transporte fluvial de brita no trecho Porto Velho - RO /Tefé -AM (1.500m3 x R$ 40,00) . De acordo com a equipe de Perícia Contábil, o prejuízo apurado de R$ 60.000,00 refere-se a serviço de transporte fluvial de brita, entendido como desnecessário, haja vista que a quantidade adquirida, por meio da 20000B000659 (Fl. 323) , extrapola a necessidade para a aplicação nos Próprios Nacionais Residenciais; 
	w.1) responsáveis 23: João Carlos de Lima Maximiano, Edson Martins Filho e Pedro Augusto Pereira Vanderlei;
	x) irregularidade 24: confecção de tubos de concreto com 1,00 m de diâmetro CA-l. O prejuízo apurado no valor de R$ 139.450,00 refere-se ao total empenhado e pago; no entanto, os tubos de concreto não estavam previstos no documento Levantamento de Material para os PNR de ST/Sgt da 16 Bda Inf S1- Tefé -AM;
	x.1) responsáveis 24: João Carlos de Lima Maximiano, Edson Martins Filho e Pedro Augusto Pereira Vanderlei;
	y) irregularidade 25: aquisição de materiais para aplicação na construção dos PNR de ST/SGT da 16ª Bda Inf SI - Tefé - AM, com valores acima dos orçados (superfaturamento) . O prejuízo apurado no valor de R$ 13.522,00 refere-se à aquisição de materiais com valores unitários em desacordo com os preços unitários orçados no documento (Levantamento de Material para os PNR de ST/SGT da 16ª Bda Inf SI) , conforme demonstrado na planilha da Perícia Contábil (Fl. 476) ;
	y.1) responsáveis 25: João Carlos de Lima Maximiano, Edson Martins Filho, Pedro Augusto Pereira Vanderlei, José dos Santos Neto (CPF: XXX.352.172-XX) e Patrício da Silveira Costa (CPF: XXX.909.403-XX) ;
	z) irregularidade 26: aquisição de materiais para aplicação na construção dos PNR de ST/SGT da 16ª Bda Inf SI - Tefé - AM, com valores acima dos orçados (superfaturamento) . O prejuízo apurado no valor de R$ 3.571,20 refere-se à aquisição de materiais com valores unitários em desacordo com os preços unitários orçados no documento (Levantamento de Material para os PNR de ST/SGT da 16ª Bda Inf SI) , conforme demonstrado na planilha da Perícia Contábil (Fl. 476) ;
	z.1) responsáveis 26: João Carlos de Lima Maximiano, Edson Martins Filho, Pedro Augusto Pereira Vanderlei, José dos Santos Neto e Patrício da Silveira Costa;
	aa) irregularidade 27: aquisição de materiais para aplicação na construção dos PNR de ST/SGT da 16ª Bda Inf SI - Tefé- AM, com valores acima dos orçados (superfaturamento) . O prejuízo apurado no valor de R$ 6.888,48 refere-se à aquisição de materiais com valores unitários em desacordo com os preços unitários orçados no documento (Levantamento de Material para os PNR de ST/SGT da 16ª Bda Inf SI) , conforme demonstrado na planilha da Perícia Contábil (Fl. 476) ;
	aa.1) responsáveis 27: João Carlos de Lima Maximiano, Edson Martins Filho, Pedro Augusto Pereira Vanderlei, José dos Santos Neto e Patrício da Silveira Costa;
	bb) irregularidade 28: aquisição de materiais para aplicação na construção dos PNR de ST/SGT da 16ª Bda Inf SI - Tefé - AM, em quantidade superior à orçada. O prejuízo apurado no valor de R$ 3.619,00 refere-se à aquisição de materiais em quantidade superior a necessária, orçada, no documento (Levantamento de Material para os PNR de ST/SGT da 16ª Bda Inf SI - fls. 307 a 312) , conforme demonstrado na planilha do Relatório de TCE (Fl. 076) ;
	bb.1) responsáveis 28: João Carlos de Lima Maximiano, Edson Martins Filho e Pedro Augusto Pereira Vanderlei;
	cc) irregularidade 29: execução de serviço de escavação e carga de material de lª categoria (75.000 m3 x R$ 1,97) . O prejuízo apurado de R$ 112.041,03 refere-se à diferença entre o valor total empenhado / pago e o valor dos serviços efetivamente executados, conforme medição; quantidade empenhada: 75.000 m x R$ 1,97 = R$ 147.750,00; quantidade executada: 18.126,38 m x R$ 1,97 = R$ 35.708,97;
	cc.1) responsáveis 29: Edson Martins Filho, Carlos Alberto Baccini Barbosa (CPF: XXX.024.638-XX) e Sandoval Bezerra dos Santos;
	dd) irregularidade 30: transporte de material de primeira categoria (480.000 Ton/Km R$ 0,14) . O prejuízo apurado de R$ 50.958,76 refere-se ao pagamento de serviços não executados na totalidade; quantidade empenhada e paga 480.000 Ton/Km x R$ 0,14 = R$ 67.200,00; quantidade executada 116.008,84 Ton/Km x R$ 0,14 = R$ 16.241,23 (conforme Boletim de Medição) ;   
	dd.1) responsáveis 30: Edson Martins Filho, Carlos Alberto Baccini Barbosa e Sandoval Bezerra dos Santos;
	ee) irregularidade 31: serviço de base estabilizadora com areia (m3) , sendo parcelas de: R$ 101.329,92 (07 Nov 00) ; 92.966,40 (21 Nov 00) ; 35.907,84 (30 Nov 00) ; 35.907,84 (15 Dez 00) (61.600 m3 x R$ 4,32) , e serviço de base estabilizadora com areia (m3) - 9.240 m3x R$ 4,32;
	ee.1) responsáveis 31: Edson Martins Filho, Carlos Alberto Baccini Barbosa e Sandoval Bezerra dos Santos; 
	ff) irregularidade 32: serviço de usinagem, transporte e execução de areia asfalto usinado a quente (AAUA) . O valor referente a 20000B000710, efetivamente atribuído como prejuízo: Valor pago (OB) - R$ 564.000,00 (-) valor executado - R$ 521.164,20 (2.217,72 m3 x R$ 235,00) (=) valor prejuízo - R$ 42.835,80. Este prejuízo somente foi atribuído aos envolvidos abaixo discriminados, tendo por base Partes de Medição inverídicas emitidas pelo Cap. Carlos Alberto Baccini Barbosa, alegando que o serviço havia sido realizado. Neste valor não foi responsabilizado o Ordenador de Despesas pois o mesmo se valeu do documento (Parte de Medição) inverídico, emitido pelo Cap. Baccini, para autorizar o pagamento. No mesmo sentido, também não responsabilizamos o Chefe do Setor de Suprimentos (Pedro Augusto Pereira Vanderlei - 10 Ten.) , pois efetuou a liquidação da despesa com base no já citado documento inverídico;
	ff.1) responsáveis 32: Edson Martins Filho, Carlos Alberto Baccini Barbosa e Manoel Andrade Ribeiro.
2.2.	Em face do acatamento das alegações de defesa relacionadas à aquisição de materiais em quantidade superior à prevista no planejamento originário para a construção de próprios nacionais residenciais de subtenentes e sargentos da 16ª Bda Inf SI Tefé/AM (irregularidade 28 da alínea 'bb' do item precedente) e a rejeição das alegações de defesa apresentadas para as demais irregularidades, esta Corte de Contas, mediante o Acórdão 6565/2009-TCU-Segunda Câmara (peça 65, p. 28-31) , deliberou: (i) julgar irregulares as contas de Adalto Pires de Abreu, Antônio Jorge Simões Hamad, Carlos Alberto Baccini Barbosa, Edson Martins Filho, Geraldo Walter Almeida, Ieda Maria Serique Almeida, Janete Batista de Ávila Ribeiro, João Carlos de Lima Maximiano, Jose Fabiano Mota de Azevedo, Manoel Andrade Ribeiro, Margarene Gamboa Barbosa, Mercedes Farias Hamad, Nider Romero, Ocilene Campos Pinto, Olício Luis Gonzaga Júnior, Pedro Augusto Pereira Vanderlei, Sandoval Bezerra dos Santos, José dos Santos Neto, e Patrício da Silveira Costa; condenando-os em débito e lhes aplicando a multa prevista no art. 57 da Lei 8.443/1992. O Acórdão 6565/2009-TCU-Segunda Câmara foi retificado pelo Acórdão 1013/2010-TCU-Segunda Câmara, rel. Ministro-Substituto AUGUSTO SHERMAN (peças 65, p. 36; 67, p. 12; 69, p. 11) .
2.3.	Irresignados, João Carlos de Lima Maximiano (peça 73, p. 3-49) , José Fabiano Mota de Azevedo (peça 75, p. 3-16) , Olício Luiz Gonzaga Junior (peças 77, p. 3-19; e 319) , Edson Martins Filho (peça 79, p. 3-56) , Carlos Alberto Baccini Barbosa (peça 80, p. 3-13) , Manoel Andrade Ribeiro e empresa Martop - Construções e Terraplenagem Ltda. (peça 82, p. 3-31) , Pedro Augusto Pereira Vanderlei (peças 84 p. 3-10; e 133, p. 3-10) , Nider Romero (peças 86-118) , Mercedes Farias Hamad (peça 120, p. 3-5) , Antônio Jorge Simões Hamad (peça 122, p. 3-5) , e Adalto Pires de Abreu (peças 124-131; e 132, p. 1-54) interpuseram recursos de reconsideração contra o Acórdão 6565/2009-TCU-Segunda Câmara, tendo restado decidido mediante Acórdão 11931/2020-TCU-Segunda Câmara (peça 333) , dentre outras providências, o que segue: 
9.1. não conhecer do recurso de reconsideração interposto pela empresa Martop - Construções e Terraplenagem Ltda., em face de a empresa não ter sido sucumbente nos autos, nem do derradeiro recurso de reconsideração interposto pelo sr. Olício Luiz Gonzaga Júnior, constante à peça 319, com fundamento no parágrafo único do art. 32 da Lei 8.443/1992;
	9.2. com fulcro nos arts. 32, inciso I, e 33 da Lei 8.443/1992, conhecer dos recursos de reconsideração interpostos pelos Srs. João Carlos de Lima Maximiano, José Fabiano Mota de Azevedo, Olício Luiz Gonzaga Junior, Edson Martins Filho, Carlos Alberto Baccini Barbosa, Manoel Andrade Ribeiro, Pedro Augusto Pereira Vanderlei, Nider Romero, Mercedes Farias Hamad, Antônio Jorge Simões Hamad, e Adalto Pires de Abreu, contra o Acórdão 6565/2009-TCU-Segunda Câmara, para, no mérito:
	9.2.1. dar provimento parcial aos recursos de reconsideração interpostos pelos responsáveis João Carlos de Lima Maximiano, José Fabiano Mota de Azevedo, Manoel Andrade Ribeiro, Pedro Augusto Pereira Vanderlei e Nider Romero;
	9.2.2. dar provimento integral aos recursos de reconsideração interpostos pelos responsáveis Carlos Alberto Baccini Barbosa, Olício Luiz Gonzaga Júnior, Edson Martins Filho, Mercedes Farias Hamad e Antônio Jorge Simões Hamad; 
	9.2.3. negar provimento ao recurso de reconsideração interposto pelo responsável Adalto Pires de Abreu;
	9.2.4. aproveitar dos recursos de reconsideração providos referentes às irregularidades relacionadas às obras de restauração e pavimentação da BR 163/PA - trecho Santarém/Rurópolis para os responsáveis que não recorreram, nos termos do art. 281 do RI/TCU;
	9.3. alterar o item 9.2 do Acórdão 6565/2009-TCU-Segunda Câmara, conforme nova redação a seguir: (...) 
9.4. alterar a tabela com a relação de débitos constantes no item 9.3 do Acórdão 6565/2009-TCU-Segunda Câmara, para que, doravante, seja considerada a seguinte: (...) 
9.5. alterar o item 9.4 do Acórdão 6565/2009-TCU-Segunda Câmara, conforme nova redação a seguir: (...) 
9.6. alterar o item 9.5 do Acórdão 6565/2009-TCU-Segunda Câmara, conforme nova redação a seguir: (...) 
9.7. manter inalteradas as demais disposições do Acórdão 6565/2009-TCU-Segunda Câmara, não mencionadas nos itens anteriores; (...) 
2.4.	O Acórdão 11931/2020-TCU-Segunda Câmara foi retificado (erro material) pelo Acórdão 276/2021-TCU-Segunda Câmara. 
2.5.	Ainda irresignado, José Fabiano Mota de Azevedo opôs embargos de declaração (peça 426) em face do Acórdão 11931/2020-TCU-Segunda Câmara, os quais foram conhecidos e no mérito, rejeitados, consoante Acórdão 7659/2021-TCU-Segunda Câmara, rel. Ministro AUGUSTO NARDES.  
2.6.	Inconformados, Geraldo Walter de Almeida e Ieda Maria Serique de Almeida interpuseram recurso de revisão (peças 456-463) contra o contra o Acórdão 6569/2009-TCU-Segunda Câmara (peça 65, p. 28-31) , reformado pelo Acórdão 11931/2020-TCU-Segunda Câmara (peça 333) - retificado pelo Acórdão 276/2021-TCU-Segunda Câmara (peça 349) 
EXAME DE ADMISSIBILIDADE
3.	Reitera-se o exame preliminar de admissibilidade (peças 547-548) , acolhido por despacho do Relator, Ministro Raimundo Carreiro, que conheceu do recurso interposto por Geraldo Walter de Almeida e Ieda Maria Serique de Almeida, sem atribuir-lhe efeito suspensivo (peça 552) .
3.1			 			Em face da aposentadoria do Ministro Raimundo Carreiro, o recurso em comento foi distribuído em 3/2/2002 ao Ministro Antonio Anastasia (peça 559) .  
EXAME TÉCNICO
4.	Delimitação
4.1.	Constitui objeto do presente recurso definir a questão da prescrição.
5.	Prescrição
5.1.	Os recorrentes trazem a tese de que o débito e a multa a eles imputados estariam prescritos, tendo aduzido, para tanto, os seguintes argumentos (peças 456, p. 2-4; e 457-463) :
	a) teriam sido absolvidos na esfera judicial por prescrição em sentença penal definitiva, processo 0000004-67.2001.7.08.0008 (peça 456, p. 2-4; e 457-463) ; e
	b) haveria previsão na Lei 9.873/1999 de que o fato que constitui crime teria sua prescrição regida pela lei penal (peça 456, p. 3-4) .
	Análise:
5.2.		Exordialmente, cabe salientar que o princípio da independência das instâncias possibilita que o TCU decida de forma autônoma sobre as questões que lhes são afetas, sem a necessária vinculação às eventuais manifestações judiciais, salvo sentença penal transitada em julgado que negue a existência do fato ou sua autoria (Acórdão 2904/2014-TCU-Plenário, rel. Ministro-Substituto MARCOS BEMQUERER) . Nesse sentido, tem-se os Acórdão 940/2019-TCU-Segunda Câmara, rel. Ministro AROLDO CEDRAZ; 6903/2018-TCU-2ª Câmara, rel. Ministra ANA ARRAES; 131/2017-TCU-Plenário, rel. Ministro WALTON ALENCAR RODRIGUES; 2983/2016-TCU-1ª Câmara, rel. Ministro BRUNO DANTAS; 2904/2014-TCU-Plenário, rel. Ministro-Substituto MARCOS BEMQUERER; 2082/2014-TCU-Plenário, rel. Ministro-Substituto ANDRÉ DE CARVALHO; 3125/2013-TCU-Plenário, rel. Ministro RAIMUNDO CARREIRO; 7122/2012-TCU-1ª Câmara, rel. Ministra ANA ARRAES; 4060/2010-TCU-1ª Câmara, rel. Ministro WALTON ALENCAR RODRIGUES; 734/2009-TCU-Plenário, rel. Ministro JOSÉ JORGE; e 2610/2008-TCU-Plenário, rel. Ministro VALMIR CAMPELO.
5.3.	 Desse modo, não há que se falar em sobreposição de atuação do TCU ao Poder Judiciário no bojo do processo 0000004-67.2001.7.08.0008, mas sim em independência de instâncias a ensejar a incomunicabilidade entre elas. No caso, resta evidente que a decisão judicial penal decorreu de prescrição e não de negação da existência do ato ou de sua autoria. 
5.4.	O Supremo Tribunal Federal tem apoiado a tese da independência entre as instâncias administrativa e penal (Mandados de Segurança 26.969-DF e 25.880-DF) , no que é acompanhado pelo Superior Tribunal de Justiça (MS 7080-DF, MS 7138-DF e 7042-DF) , corroborando, por extensão, o entendimento esposado por esta Corte de Contas.
5.5.		Nesse contexto, cumpre mencionar o Acórdão 3651/2013-TCU-Plenário, rel. Ministra ANA ARRAES, o qual enunciou que a sentença penal não possui força suficiente para fazer coisa julgada na esfera de competência do Tribunal de Contas da União quando se limita a reconhecer a prescrição do crime, sem afirmar que o fato não existiu ou que o responsável não foi o seu autor. Adotando-se por analogia tal enunciado com o caso concreto, conclui-se que o reconhecimento de prescrição em sentença judicial não é motivo suficiente a impactar o exame no âmbito do controle externo.
5.6.	Quanto ao argumento de que haveria previsão na Lei 9.873/1999 de que o fato que constitui crime teria sua prescrição regida pela lei penal, ressalta-se que tal dispositivo não significa que o fato passa a ser apurado pelo juízo penal (continua a ser julgado no âmbito administrativo, podendo haver condenação) , mas apenas que a prescrição do fato, também crime, rege-se pelos prazos da lei penal. In casu, a irregularidade imputada aos recorrentes está capitaneada no art. 172 do Código Penal (peças 21, p. 45; 22, p. 40-41; 41, p. 50; 42, p. 1 e 6-7) , sendo sua prescrição prevista no art. 109, inciso IV, do Código Penal (oito anos) . Ou seja, a prescrição no caso concreto será de oito anos e não de cinco anos. 
5.7.		A prescrição do dano ao erário assume particular relevância, dado o recente julgamento, pelo STF, do RE 636.886 (tema 899 da repercussão geral) . No exame da prescrição, a Serur tem adotado os entendimentos detalhados na peça 560, que contém estudo e pronunciamentos anteriores da secretaria sobre o tema. Nessas manifestações estão desenvolvidas as seguintes premissas, que serão utilizadas no presente exame:
	a) ao julgar o RE 636.886, o STF conferiu nova interpretação ao art. 37, § 5º, da Constituição Federal, fixando a tese de que 'é prescritível a pretensão de ressarcimento ao erário fundada em decisão de Tribunal de Contas';
	b) as pretensões punitiva e de ressarcimento devem observar o mesmo regime na atividade de controle externo, dado o objetivo comum da prescrição, de fixar prazo para o Tribunal de Contas agir, para caracterizar o ilícito, identificar seu autor, dimensionar as consequências da conduta e impor as consequências legais, independentemente de tais consequências terem natureza punitiva ou ressarcitória; e
	c) até que sobrevenha norma específica, entende-se que a prescrição das pretensões punitiva e de ressarcimento, no processo de controle externo, deve observar o regime da Lei 9.873/1999, na linha dos recentes pronunciamentos do STF a respeito. Assim, sem prejuízo de se realizar o exame da prescrição também segundo o prazo decenal previsto no Código Civil, o critério adotado, na formulação da proposta de encaminhamento, será o da Lei 9.873/1999.
5.8.		Ocorre que, recentemente, o Plenário da Suprema Corte se manifestou mais uma vez sobre o tema no julgamento da ADI 5509, ao tratar da constitucionalidade do prazo prescricional e decadencial de cinco anos previsto nos arts. 76, § 5º e 78, § 7º da Constituição do Estado do Ceará. Com esteio no princípio da simetria insculpido no art. 75 da Constituição Federal, o relator, Min. Edson Fachin, definiu alguns parâmetros para fins de avaliação da incidência do prazo prescricional nos processos conduzidos pelas Cortes de Contas (TCU, Tribunais de Contas dos Estados e do Distrito Federal, e dos municípios) , assunto que passo a abordar, de forma mais detalhada, nos próximos parágrafos.
5.9.	A ADI 5509 foi manejada contra dispositivos da Constituição do Estado do Ceará e de lei ordinária do referido Estado, que fixaram prazo prescricional no processo do tribunal de contas daquela unidade federativa.
5.10.	Todavia, a discussão travada pelo STF teve por referência o modelo federal, em função do princípio da simetria, expressamente invocado pelo MPF, ao propor a ação, e pelo relator, ao analisar o tema. Assim, os fundamentos lançados no julgamento da ADI 5509 repercutem inevitavelmente no processo do TCU.
5.11.	Especificamente sobre a lei de regência e as causas interruptivas da prescrição, o relator, ministro Edson Fachin, reconheceu que o STF ainda não havia fixado orientação clara a respeito, em processo de caráter geral. Ao fazê-lo, na citada ADI, a orientação do relator foi a de aplicar os vários precedentes do STF em casos concretos, que já sinalizavam para a incidência da Lei 9.873/1999, afastando-se a incidência do art. 205 do Código Civil, como evidenciam as seguintes passagens do voto:
	a) 'A atividade de controle externo equipara-se, para fins de contagem do prazo prescricional, ao poder de polícia do Estado e, como tal, nos termos do art. 1º da Lei 9.873, de 1999, 'Prescreve em cinco anos a ação punitiva da Administração Pública Federal, direta e indireta, no exercício do poder de polícia, objetivando apurar infração à legislação em vigor, contados da data da prática do ato ou, no caso de infração permanente ou continuada, do dia em que tiver cessado''; e
	b) 'Pela mesma razão, incidem as causas legais de interrupção da prescrição, conforme previsão constante do art. 2º da referida Lei'.
5.12.	Estabelecida a norma de regência do prazo e das causas interruptivas, o STF avançou no debate quanto ao termo inicial da prescrição, fixando regras mais detalhadas a respeito. Com esse fim, estabeleceu tratamento específico para as tomadas de contas especiais, distinguindo aquelas decorrentes de repasses sujeitos a prestação de contas específica e as relativas a situações em que os fatos são normalmente trazidos ao conhecimento do TCU por meio de denúncias e representações. 
5.13.	Nesse sentido, o voto do Ministro Edson Fachin trouxe uma regra geral e algumas hipóteses de aplicação casuística. Como regra geral, ficou estabelecido que 'o termo inicial da contagem do prazo deve ser o da entrada do processo de fiscalização no âmbito do Tribunal de Contas, ou dos órgãos que, por lei, são encarregados pelo controle interno'.
5.14.	Essa regra geral teve sua aplicação explicitada para algumas situações particulares, a saber:
	a) no caso de omissão de prestação de contas: 'o dano a ser apurado pela ausência de prestação de contas tem o lapso prescricional iniciado na data em que as contas deveriam ter sido entregues';
	b) na hipótese de irregularidades detectadas no exame da prestação de contas: 'o procedimento prévio à instauração da tomada de contas ... deve ser encerrado o quanto antes, sendo que as irregularidades que tenham porventura sido nele identificadas somente terão iniciada a fluência do prazo prescricional após a competente comunicação para o órgão de controle interno ou para o Tribunal de Contas'; e
	c) em irregularidades constatadas em fiscalizações, denúncias e representações: 'Finalmente, deve-se contar o prazo prescricional a partir da data do conhecimento da irregularidade nos casos em que, por iniciativa própria, o Tribunal realiza auditorias ou inspeções, assim como nos casos em que a ele são diretamente levadas as informações necessárias para a instauração de tomada de contas especial'.
5.15.	Com essas explicações, passa-se à análise da prescrição no caso em exame, considerando-se as premissas indicadas no item 5.7 supra.
5.16.	Quanto à análise da prescrição segundo os critérios do Acórdão 1441/2016-TCU-Plenário, redator Ministro WALTON ALENCAR RODRIGUES, tem-se que a prescrição da pretensão punitiva e do débito subordinam-se ao prazo geral de dez anos (art. 205 da Lei 10.406/2002 - Código Civil) , contado a partir da data da ocorrência do fato e interrompido pelo ato que ordenar a citação, a audiência ou a oitiva da parte. A presente TCE refere-se a diversas irregularidades ocorridas durante o período de 1º/10/1999 a 31/12/2000. 
5.17.		Os atos ordenatórios de citação que interrompem a fruição do prazo datam de 9/10/2003 (peça 22, p. 49) e 15/12/2004 (peça 59, p. 41) . Logo, verifica-se a não incidência do prazo decenal de prescrição previsto no art. 205 do Código Civil a partir da ocorrência do fato, cuja contagem é interrompida pelo ato que ordenou a citação. Essa foi a conclusão do decisum condenatório ao aplicar multa aos responsáveis (peça 65, p. 28-31) e o decisum reformador (peça 33) . 
5.18.	No que concerne à análise da prescrição pelo regime da Lei 9.873/1999, é preciso considerar os seguintes parâmetros:
	a) Termo inicial: 
	a.1) a Lei 9.873/1999, art. 1º, parte final, traz previsão expressa a respeito do início do prazo em se tratando de infrações imediatas e aquelas de caráter permanente ou continuado. As primeiras ocorrem contadas da data da prática do ato, e aquelas do dia em que tiver cessado a permanência ou a continuidade;
	a.2) aplicando ao caso concreto esse entendimento perfilhado pelo STF no julgamento da ADI 5509, considera-se como termo inicial para contagem do prazo prescricional - 28/8/2002, data em que foi emitido Relatório de Auditoria de TCE pelo órgão de controle interno (peças 13, p. 24-51; e 14, p. 1-17) . 
	b) Prazo:
	b.1) a Lei 9.873/1999 apresenta um prazo geral, de cinco anos (art. 1º) , e um prazo especial, previsto no art. 1º, § 2º, a saber: 'quando o fato objeto da ação punitiva da Administração também constituir crime, a prescrição reger-se-á pelo prazo previsto na lei penal'. In casu, a irregularidade imputada aos recorrentes está capitaneada no art. 172 do Código Penal (peças 21, p. 45; 22, p. 40-41; 41, p. 50; 42, p. 1 e 6-7) , sendo sua prescrição prevista no art. 109, inciso IV, do Código Penal (oito anos) . Ou seja, a prescrição no caso concreto será de oito anos e não de cinco anos.;
		c) Interrupções por atos inequívocos de apuração dos fatos, sendo que 	no regime da Lei 9.873/1999, a prescrição se interrompe 'por qualquer ato inequívoco, que importe apuração do fato' (art. 2º, II) . Os exemplos típicos, no caso em exame, são: (i) fase interna de exame da TCE no controle interno do Exército; (ii) fase de apuração no âmbito do MPM; e (iii) fase externa de exame da TCE no TCU. Com esse fundamento, a prescrição foi interrompida:
	c.1) em 2/9/2002, data do parecer do dirigente de controle interno (peça 14, p. 19-20) ;
	c.2) em 17/10/2002, data do pronunciamento ministerial (peça 14, p. 24) ;
	c.3) em 9/10/2003, data da instrução preliminar de diligência e citação (peças 21, p. 29-50; 22, p. 1-49) ;
	c.4) em 15/12/2004, data da instrução preliminar de citação (pós diligência) - peças 59, p. 37-41;
		c.5) em 3/12/2008, data da instrução de mérito (peças 64, p. 39-51; e 65, p. 1-8) ;
	c.6) em 1º/12/2009, data do Acórdão 6565/2009-TCU-Segunda Câmara - decisão condenatória (peça 65, p. 28-31) ;
	c.7) em 16/3/2010, data do Acórdão 1013/2010-TCU-Segunda Câmara - correção de erro material do Acórdão 6565/2009-TCU-Segunda Câmara (peça 65, p. 36; 67, p. 12; e 69, p. 11) ;
		c.8) em 2/4/2012, data de exame de mérito de recursos (peças 147-149) ;
	c.9) em 7/11/2012, data do despacho do Relator ad quem - determinando diligências e instrução dos autos pela então 3ª Secex (peça 151) ;
	c.10) em 18/7/2013, data de nova instrução preliminar de diligências e oitivas (peças 167-169) ;
	c.11) em 23/4/2014, data de nova instrução de diligências (peças 270-272) ;
	c.12) em 30/10/2014, data de nova instrução de mérito (peças 288-290) ;
	c.13) em 7/8/2015, data do despacho do Relator ad quem - encaminhando o feito para novo exame da Serur (peça 297) ;
	c.14) em 29/12/2017, data de novo exame de mérito dos recursos (peças 302-303) ;
	c.15) em 14/3/2018, data de novo parecer do MPTCU (peça 304) ;
	c.16) em 27/10/2020, data do Acórdão 11931/2020-TCU-Segunda Câmara - julgamento dos recursos e reforma do decisum condenatório (peça 333) ;
	c.17) em 26/1/2021, data do Acórdão 276/2021-TCU-Segunda Câmara - correção de erro material do Acórdão 11931/2020-TCU-Segunda Câmara (peça 349) ;    
		d) Interrupções pela citação dos responsáveis, sendo que 	 a prescrição também é interrompida 'pela notificação ou citação do indiciado ou acusado, inclusive por meio de edital', nos termos do art. 2º, I, da Lei 9.873/1999. E, no regime dessa lei, a interrupção se dá pela citação propriamente dita, e não pelo despacho que a ordena. Com esse fundamento, houve a interrupção: 
	d.1) datas de ciência dos responsáveis:
	d.1.1) em 5/12/2003: data de ciência de João Carlos de Lima Maximiano Roberto (peça 23, p. 39) ;
	d.1.2) em 8/12/2003: data de ciência de Olício Luiz Gonzaga Júnior (peça 31, p. 41) ;
	d.1.3) em 10/12/2003: data de ciência de José Fabiano Mota de Azevedo (peça 32, p. 20) ;
	d.1.4) em 11/12/2003: data de ciência de Edson Martins Filho (peça 32, p. 18) ;		
	d.1.5) em 15/12/2003: data de ciência de Geraldo Walter Almeida e Ieda Maria Serique Almeida (peças 41, p. 50; e 42, p. 6) ;	
	d.1.6) em 16/12/2003: data de ciência de Sandoval Bezerra dos Santos (peça 42, p. 48) ;
	d.1.7) em 18/12/2003: data de ciência de Mercedes Farias Hamad e Antônio Jorge Simões Hamad (peças 31, p. 43; e 42, p. 3) ;
	d.1.8) em 19/12/2003: data de ciência de Pedro Augusto Pereira Vanderlei (peça 31, p. 29 e 33) ;
	d.1.9) em 29/12/2003: data da apresentação de defesa de Adalto Pires de Abreu (peça 24, p. 27) ;
	d.1.10) em 2/1/2004: data de ciência de Carlos Alberto Baccini Barbosa (peça 42, p. 41) ;
	d.1.11) em 22/1/2004: data de ciência de Níder Romero (peça 58, p. 10) ;
	d.1.12) em 15/4/2004: data de citação por edital de Ocilene Campos Pinto (peça 59, p. 3) ; 
	d.1.13) em 28/8/2004: data de ciência de Margarene Gamboa Barbosa (peça 59, p. 31) ;
	d.1.14) em 31/3/2004: data de ciência de Manoel Andrade Ribeiro (peça 59, p. 36) ;
	d.1.15) em 24/2/2005: data de ciência de Patrício da Silveira Costa (peça 60, p. 3) ;
	d.1.16) em 22/4/2005: data de citação por edital de José dos Santos Neto (peça 54, p. 61) ;
	d.1.17) em 17/5/2005: data de ciência de Janete Batista de Ávila Ribeiro (peça 62, p. 4) ;
	d.2) cabe destacar, por oportuno, que, em se tratando de devedores solidários, a interrupçãoda prescrição feita a um prejudica aos demais. Incide, nesse caso, regra própria da teoria geral dasobrigações, segundo a qual 'a interrupção efetuada contra o devedor solidário envolve os demais' (art. 204, § 1º, do Código Civil) . São consequências próprias da solidariedade (a exemplo da regrade que o credor pode demandar qualquer dos devedores, art. 275 do Código Civil) , que nãoprecisam ser repetidas em cada diploma legal específico;
	e) Da prescrição intercorrente:
	e.1) nos termos do art. 1º, § 1º, da Lei 9.873/1999, opera-se a prescrição intercorrente se o processo ficar paralisado por mais de três anos, aguardando 'julgamento ou despacho';
	e.2) note-se que há uma correlação entre essa hipótese e as causas de interrupção da prescrição do art. 2º. Com efeito, uma vez interrompida a prescrição por alguma das hipóteses do art. 2º, o processo não pode ficar inativo, sem qualquer inovação processual relevante, por mais de três anos;
	e.3) trata-se de prazo específico, não se aplicando nem o prazo geral de cinco anos nem o prazo especial, da lei penal (§ 2º) . A finalidade da prescrição intercorrente, com seu prazo próprio, é a de assegurar a eficiência e celeridade nas apurações administrativas. Seria contrário a essa finalidade a paralisação injustificada do processo por período maior que o triênio estabelecido para a hipótese;
	e.4) a extrapolação do prazo de três anos, sem inovação relevante no processo, pode configurar negligência. Por isso, além de se operar a prescrição, deve-se promover a 'apuração da responsabilidade funcional decorrente da paralisação, se for o caso';
	e.5) em muitas situações o exame da prescrição intercorrente pode ficar prejudicado nos processos já em tramitação no TCU. Como a ação de ressarcimento era considerada imprescritível, as peças que compõem a tomada de contas especial, elencadas no art. 10 da Instrução Normativa-TCU 71/2012, não contemplam informações pormenorizadas quanto ao andamento do processo na fase interna, o que pode prejudicar a análise de eventual paralisação por mais de três anos;
	e.6) assim, caso o tribunal venha a adotar a sistemática da Lei 9.873/1999 para aferir a prescrição, convém avaliar, oportunamente, a possibilidade de ajustes na IN-TCU 71/2012, para que as tomadas de contas especiais encaminhadas ao tribunal contemplem informações sobre as interrupções ocorridas na fase interna do procedimento; e
	e.7) especificamente quanto a esta TCE, verifica-se indício de prescrição intercorrente entre as causas de interrupção 'c.4' - em 15/12/2004 - 'c.5' - em 3/12/2008. Não obstante isso, compulsando os autos, pode-se constatar que o processo não esteve solenemente paralisado, haja vista os seguintes eventos:
	e.7.1) 	em 24/2/2005: data de ciência da citação de Patrício da Silveira Costa (peça 60, p. 3) ;
	e.7.2) em 22/4/2005: data de citação por edital de José dos Santos Neto (peça 54, p. 61) ;
	e.7.3) em 17/5/2005: data de ciência de citação de Janete Batista de Ávila Ribeiro (peça 62, p. 4) ;
	e.7.4) em 26/8/2005: data de despacho de encaminhamento dos autos à Secex/AM (peça 62, p. 17) ;
	e.7.5) em 26/10/2005: data de despacho de encaminhamento dos autos à 3ª Secex (peça 62, p. 35) ; e
	e.7.6) em 24/3/2008: data de despacho da assessoria da 3ª Secex acerca de solicitação de informações da Justiça Militar da União (peça 62, p. 37-38) .
5.19.	Diante da análise da questão prescricional procedida no item 5.18 deste exame, conclui-se que os eventos indicados acima são suficientes para evidenciar que não ocorreu a prescrição - nem mesmo a prescrição intercorrente, prevista no art. 1º, § 1º, da Lei 9.873/1999.
5.20.	Por fim, são oportunas algumas considerações sobre a possibilidade de aplicar, neste processo, novo critério para exame da prescrição, diverso do considerado no julgamento originário (que seguiu o Acórdão 1441/2016-TCU-Plenário) .
5.21.	Partindo-se da premissa de que a pretensão reparatória segue as mesmas balizas (Lei 9.873/1999) , enquanto não houver norma específica a respeito, a demonstração de que não se operou a prescrição punitiva impõe, como consequência, a conclusão de que também é viável a condenação ao ressarcimento do prejuízo apurado nos autos. Com efeito, quanto ao débito e à multa, o novo parâmetro para exame da prescrição não altera o resultado do julgamento.
5.22.	Em face do exposto, alvitra-se a rejeição da tese dos recorrentes.
CONCLUSÃO
6.	Das análises anteriores, conclui-se pelo não provimento do recurso, considerando-se que:
	a) não ocorreu prescrição do dano ao erário seja com base no regime da Lei 9.873/1999, seja com fundamento nos critérios do Acórdão 1441/2016-TCU-Plenário; e
	b) o princípio da independência das instâncias possibilita que o TCU decida de forma autônoma sobre as questões que lhes são afetas, sem a necessária vinculação às eventuais manifestações judiciais, salvo sentença penal transitada em julgado que negue a existência do fato ou sua autoria - hipóteses não vislumbradas nos presentes autos.
PROPOSTA DE ENCAMINHAMENTO
7.	Ante todo o exposto, submete-se à consideração superior a presente análise do recurso de revisão interposto por Geraldo Walter de Almeida e Ieda Maria Serique de Almeida, contra o Acórdão 6569/2009-TCU-Segunda Câmara, propondo-se, com fundamento no art. 32, inciso III, e 35, da Lei 8.443/1992:
	a) 	conhecer do recurso e, no mérito, negar-lhe provimento; e
	b)	 dar ciência da deliberação que vier a ser adotada aos recorrentes, à Auditoria da 8ª Circunscrição Judiciária Militar/Justiça Militar da União, aos Comandos do 2º Grupamento de Engenharia e Construção e do 8º Batalhão de Engenharia e Construção, à Procuradoria da República no Estado do Pará, e aos demais interessados."
É o Relatório.

Jose Ronaldo Dias Campos (3234/OAB-PA), representando Geraldo Walter de Almeida e Ieda Maria Serique de Almeida.

Subprocurador-Geral Lucas Rocha Furtado

RECURSO DE REVISÃO. TOMADA DE CONTAS ESPECIAL. IRREGULARIDADES EM OBRAS NO AEROPORTO DE TEFÉ/AM, EXECUTADAS PELO 8º BATALHÃO DE ENGENHARIA DE CONSTRUÇÃO. CITAÇÃO. CONTAS IRREGULARES. DÉBITO. MULTA. RECURSO DE RECONSIDERAÇÃO. COMPROVAÇÃO DE SANEAMENTO POSTERIOR DE PARTE DAS IRREGULARIDADES. REDUÇÃO DO VALOR DO DÉBITO. EMBARGOS DE DECLARAÇÃO. CONHECIMENTO. REJEIÇÃO. RECURSO DE REVISÃO. CONHECIMENTO. RECONHECIMENTO DA PRESCRIÇÃO INTERCORRENTE EM RELAÇÃO AOS RECORRENTES. PROVIMENTO. ACÓRDÃO TORNADO INSUBSISTENTE SOMENTE QUANTO AOS RECORRENTES. COMUNICAÇÕES.

TOMADA DE CONTAS ESPECIAL (TCE)

Serur, atual AudRecursos

Neste processo de tomada de contas especial, examina-se recurso de revisão interposto por Geraldo Walter de Almeida e Ieda Maria Serique de Almeida, sócios da empresa Eletro Marechal Ltda., contra o Acórdão 6569/2009-TCU-Segunda Câmara, relator Ministro-Substituto Augusto Sherman, modificado pelo Acórdão 11931/2020-TCU-Segunda Câmara, relator Ministro Augusto Nardes, retificado pelo Acórdão 276/2021-TCU-Segunda Câmara, relator Ministro Augusto Nardes. Para o que interessa para a presente fase processual, após as alterações, persistiu o julgamento pela irregularidade das contas dos ora recorrentes, com a imputação de débito de R$ 73.100,00 (15/12/1999) em solidariedade com outros responsáveis e a aplicação individual de multa de R$ 5.000,00.
2. Com a anuência do Ministério Público (peça 564) , a então Serur, atual AudRecursos, propôs conhecer do recurso e negar-lhe provimento (peças 561-563) .
3. Quanto à admissibilidade, o recurso pode ser conhecido por este Tribunal, visto que cumpre os requisitos normativos exigíveis.
4. A respeito do mérito, o argumento recursal é no sentido de que a "SENTENÇA DEFINITIVA na esfera penal com ABSOLVIÇÃO do denunciados, ora recorrentes, por prescrição" no Processo 0000004-67.2001.7.08.0008, que tramitou no Superior Tribunal Militar, tem repercussão no presente processo e, portanto, a prescrição administrativa deve ser regida pelo prazo da lei penal quando o fato da ação punitiva constituir crime, como prevê a Lei 9.873/1999.
5. De fato, o art. 1º, § 2º, da Lei 9.873/1999 estabelece que, "quando o fato objeto da ação punitiva da Administração também constituir crime, a prescrição reger-se-á pelo prazo previsto na lei penal".
6. Além disso, a recém-editada Resolução TCU 344/2022, que trata da prescrição no âmbito desta Corte, dispõe, em seu art. 3º, que, "quando houver recebimento de denúncia na esfera criminal sobre os mesmos fatos, a prescrição reger-se-á pelo prazo previsto na lei penal".
7. Em razão de ser de quatro anos a pena máxima do crime por que foram denunciados ("emitir fatura, duplicata ou nota de venda que não corresponda à mercadoria vendida, em quantidade ou qualidade, ou ao serviço prestado", art. 172 do Código Penal) , o prazo de prescrição é de oito anos, nos termos do art. 125, V, do Código de Processo Militar (prescrição ocorre "em oito anos, se o máximo da pena é superior a dois e não excede a quatro") . Como os ora recorrentes foram responsabilizados exatamente pela emissão de nota de venda que não correspondeu ao serviço prestado nas obras do Aeroporto de Tefé/AM, o prazo de oito anos deve ser adotado nesta análise.
8. Prosseguindo no exame da prescrição, de acordo com o art. 4º, IV, da Resolução TCU 344/2022, em casos como o que se aprecia, a contagem do prazo prescricional deve iniciar da data do conhecimento da irregularidade ou do dano, quando constatados em fiscalização realizada pelos órgãos de controle interno. Isso ocorreu em 28/8/2002, com a emissão do Relatório de Auditoria de TCE pelo órgão de controle interno do Ministério da Defesa (Processo 005/2002, peças 13, p. 24-51, e 14, p. 117) .
9. No que concerne à interrupção do prazo prescricional, destaco que o art. 5º da referida resolução prevê que pode ocorrer: pela notificação, oitiva, citação ou audiência do responsável, inclusive por edital; por qualquer ato inequívoco de apuração do fato; por qualquer ato inequívoco de tentativa de solução conciliatória; ou ainda por decisão condenatória recorrível. As diversas causas interruptivas foram bem identificadas pelo auditor da então Serur, conforme consta da instrução presente no relatório. Ante a enorme quantidade de eventos relevantes e sucessivos, é possível concluir, com segurança, que as interrupções impediram que houvesse a prescrição pelo decurso do oito anos adotados para o presente exame. 
10. Entretanto, cabe ainda verificar se houve a prescrição intercorrente estabelecida no art. 8º da referida resolução (baseado no art. 1º, § 1º, da Lei 9.873/1999) , que ocorre quando o processo permanece inerte por período superior ao triênio. Esclareço que, nesse caso, a contagem é interrompida não somente nas hipóteses previstas para a prescrição quinquenal, mas também por qualquer ato processual que evidencie o andamento regular do feito, como seria o caso, por exemplo, do encaminhamento dos autos para a manifestação do Ministério Público ou da realização de pesquisas de endereços para notificações. Transcrevo o dispositivo a seguir:
"Art. 8º Incide a prescrição intercorrente se o processo ficar paralisado por mais de três anos, pendente de julgamento ou despacho, sem prejuízo da responsabilidade funcional decorrente da paralisação, se for o caso.
§ 1º A prescrição intercorrente interrompe-se por qualquer ato que evidencie o andamento regular do processo, excetuando-se pedido e concessão de vista dos autos, emissão de certidões, prestação de informações, juntada de procuração ou subestabelecimento e outros atos que não interfiram de modo relevante no curso das apurações.
§ 2º As causas impeditivas, suspensivas e interruptivas da prescrição principal também impedem, suspendem ou interrompem a prescrição intercorrente."
11. Em relação ao curso do presente processo, há um lapso temporal superior ao triênio que deve ser examinado com mais atenção. Como indicou a então Serur, não houve interrupções da contagem do prazo prescricional entre "15/12/2004, data da instrução preliminar de citação (pós -diligência) - peças 59, p. 37-41" e "3/12/2008, data da instrução de mérito (peças 64, p. 39-51; e 65, p. 1-8) ". Resta analisar se houve atos que permitem concluir que não houve paralisação do feito por mais de três anos. 
12. Estas foram as ocorrências que, segundo a atual AudRecursos, impediram a conclusão pela da inércia indevida do processo:
"e.7.1) 	em 24/2/2005: data de ciência da citação de Patrício da Silveira Costa (peça 60, p. 3) ;
	e.7.2) em 22/4/2005: data de citação por edital de José dos Santos Neto (peça 54, p. 61) ;
	e.7.3) em 17/5/2005: data de ciência de citação de Janete Batista de Ávila Ribeiro (peça 62, p. 4) ;
	e.7.4) em 26/8/2005: data de despacho de encaminhamento dos autos à Secex/AM (peça 62, p. 17) ;
	e.7.5) em 26/10/2005: data de despacho de encaminhamento dos autos à 3ª Secex (peça 62, p. 35) ; e
	e.7.6) em 24/3/2008: data de despacho da assessoria da 3ª Secex acerca de solicitação de informações da Justiça Militar da União (peça 62, p. 37-38) ."
13. A meu juízo, os três primeiros atos representam, a rigor, interrupções na contagem do prazo prescricional e, por isso, obstam a caracterização da paralisação. Portanto, até 17/5/2005, o processo seguia sendo impulsionado de forma regular.
14. Ocorre que os despachos de encaminhamento dos autos para outra unidade técnica tiveram como objetivo somente possibilitar a vista solicitada pela parte e, posteriormente, o retorno para a secretaria instrutora.
15. Nesse ponto, creio ser indispensável anotar que, à época, os autos que tramitavam neste Tribunal não eram eletrônicos e, dessa forma, não era possível acessar suas peças sem que ele se encontrasse fisicamente em determinada unidade. Por esse motivo, entendo que esse intervalo em que o processo esteve ausente da secretaria responsável por sua instrução (de 26/8/2005 a 26/10/2005, dois meses) não deve ser considerado como de imobilidade.
16. A última ocorrência mencionada pela então Serur é um despacho da extinta 3ª Secex atinente à solicitação de informações pela Justiça Militar. Trata-se de ato expressamente excluído, pelo art. 8º, § 1º, da Resolução 344/2022, das hipóteses que interrompem a contagem da prescrição intercorrente.
17. Desse modo, resta um ínterim entre 17/5/2005 (última citação, peça 62, p. 4) e 21/11/2008, em que houve nova instrução de mérito (peça 65, p. 6) , com "de acordo" do secretário em 3/12/2008 (peça 65, p. 6) , sempre considerando a ressalva de que devem ser descontados dois meses correspondentes ao tempo em que os autos estiveram em outra unidade do Tribunal para vista pelos responsáveis. Assim, como a conclusão é de que o processo ficou paralisado por mais de três anos, há de se reconhecer a prescrição intercorrente em relação aos recorrentes.
18. Ressalto, por fim, que, no termos do art. 18 da Resolução TCU 344/2022, a norma não se aplica aos casos já transitados em julgado antes de sua publicação. Assim, a prescrição somente pode ser reconhecida quanto aos ora recorrentes.
19. Diante do exposto, deve ser dado provimento ao recurso de revisão para que seja reconhecida a prescrição intercorrente e, por consequência, tornar insubsistente o acórdão recorrido somente em relação a Geraldo Walter de Almeida e Ieda Maria Serique de Almeida, mantendo o julgamento inalterado quanto aos demais responsáveis
Assim, voto para que seja adotado o acórdão que ora submeto ao Colegiado.
TCU, Sala das Sessões, em 8 de março de 2023.
ANTONIO ANASTASIA
Relator